臺灣高等法院民事判決　　　　　　　　　　　　　　　九十三年度上字第四三四號
　　上　訴　人　國防部空軍總司令部
　　法定代理人　劉貴立
　　訴訟代理人　徐克銘律師
　　複代理人　　莫怡萍律師
　　　　　　　　陳慶瑞律師
　　被　上訴人　甲　○
　　訴訟代理人　李立人
　　　　　　　　乙○○
　　被　上訴人　乙○○
　　訴訟代理人　劉敏卿律師
右當事人間債務人異議之訴事件，上訴人對於中華民國九十三年三月十八日臺灣臺北
地方法院九十年度訴字第二九三五號第一審判決提起上訴，本院於九十三年十一月三
十日言詞辯論終結，判決如下：
    主      文
原判決廢棄。
被上訴人在第一審之訴駁回。
第一、二審訴訟費用由被上訴人負擔。
    事實及理由
甲、程序方面：
一上訴人於九十三年四月十三日提起上訴時（本院卷第八頁）之法定代理人原為李天
  羽，嗣於九十三年五月二十日變更為劉貴立，有國防部九十三年五月十四日睦睆字
  第○九三○○○九四八七號令在卷可憑（本院卷第八十五頁、第八十六頁），茲據
  劉貴立聲明承受訴訟（本院卷第八十三頁），應予准許。
二被上訴人主張上訴人於原審判決後，先後兩任法定代理人均未委託徐克銘律師提起
  上訴事宜，鑒於徐律師並無委託人授權之委任書狀，上訴人之上訴依審查程序，應
  予駁回云云，另主張本院準備程序期日，上訴人律師皆無法定代理人所授權之委任
  狀云云（本院卷第九十六頁、第一二九頁）。
三查上訴人之上訴狀「具狀人即上訴人空軍總司令部」欄，固無上訴人空軍總司令部
  關防及法定代理人之印文，僅於「撰狀人即訴訟代理人」欄，加蓋徐克銘律師之戳
  章及印文。惟該上訴狀後附上訴人委由徐克銘律師為訴訟代理人，已蓋有上訴人國
  防部空軍總司令部之關防、印文及法定代理人李天羽之印文（本院卷第十三頁、第
  十四頁），應認上訴人已合法委任徐克銘律師為訴訟代理人提起上訴，是本件上訴
  人之上訴係屬合法。
四被上訴人雖質疑該委任狀前案號載「九十年度訴字第二九三五號乙股」，係原審案
  號，非本院案號，足證該委任狀係原審之委任狀，非本院之委任狀云云，惟上訴人
  向原法院提起上訴時，尚無本院之案號，其所書寫之案號，當係原審之案號，此觀
  上訴人之上訴狀載「原審案號九十年度訴字第二九三五號」自明，參諸委任狀後亦
  載「謹呈臺灣臺北地方法院民事庭臺灣高等法院民事庭公鑒」，自應認本院卷第十
  四頁之委任狀係上訴人委由徐克銘律師為訴訟代理人向本院提出之委任狀，被上訴
  人主張上訴人之上訴不合法云云，即非可採。
五上訴人已合法委由徐克銘律師為訴訟代理人，有如前述，則徐克銘律師自得以訴訟
  代理人之身分到庭，被上訴人主張本院準備程序期日，上訴人律師皆無法定代理人
  所授權之委任狀云云，亦無可採。
乙、得心證之理由：
一被上訴人起訴主張上訴人依國軍老舊眷村改建條例（下簡稱眷改條例）第二十二條
  規定，就收回如原判決附表所示房屋向原法院聲請裁定准予強制執行，並以該裁定
  為執行名義，聲請原法院強制執行，經原法院以九十年度執字第一一○○八號受理
  在案。惟附表所示房屋，為上訴人於五十八年間出售予被上訴人，並交付被上訴人
  判決同一效力，被上訴人於該執行名義成立前，有債權不成立或消滅或妨礙上訴人
  請求之事由發生云云，爰依強制執行法第十四條規定為本件之請求，聲明：
  請求撤銷原法院九十年度執字第一一○○八號遷讓房屋事件就原判決附表所示房屋
  之強制執行程序。
  上訴人則以：如原判決附表所示房屋，符合眷改條例第三條所定之眷舍，上訴人得
  依法聲請裁定後強制執行，且本件原法院九十年度執字第一一○○八號遷讓房屋事
  件強制執行程序，已經上訴人撤回執行，已無阻止強制執行之實益，被上訴人自不
  得提起本件訴訟等語資為抗辯。
二本件原審對於被上訴人之請求，判決被上訴人全部勝訴，上訴人全部不服提起上訴
  ，聲明：
  (一)原判決廢棄。
  (二)右廢棄部分，駁回被上訴人在第一審之訴。
  被上訴人於原審九十三年二月二十六日追加聲明「上訴人應將原判決附表所示房屋
  回復原狀。」，上訴人則表示不同意被上訴人之追加（原審卷第二八二頁），就該
  被上訴人之追加聲明，經原法院於九十三年三月十八日另以裁定駁回被上訴人追加
  之訴，被上訴人不服該裁定提起抗告，另經本院於九十三年九月二十七日以九十三
  年度抗字第一六三三號駁回被上訴人之抗告確定，有本院九十三年度抗字第一六三
  三號抗告事件卷宗可參。
  被上訴人答辯聲明：駁回上訴人之上訴。
三被上訴人主張上訴人依眷改條例第二十二條規定，就收回如原判決附表所示房屋向
  原法院聲請裁定准予強制執行，並以該裁定為執行名義，聲請原法院強制執行，經
  原法院以九十年度執字第一一○○八號遷讓房屋事件強制執行受理在案之事實，已
  據本院依職權調閱該執行卷宗審閱屬實（上訴人民事強制執行聲請狀影本見本院卷
  第二一八頁以下，原法院八十九年度聲字第一三八四准強制執行裁定、本院八十九
  年度抗字第二三七四號駁回抗告裁定影本見本院卷第二二一頁以下），上訴人對此
  亦不爭執，被上訴人所主張之上開事實堪認為真實。被上訴人另主張上訴人聲請原
  法院裁定上訴人收回如原判決附表所示房屋，該裁定成立前，有妨礙上訴人請求之
  事由發生，上開原法院九十年度執字第一一○○八號遷讓房屋事件，如原判決附表
  所示房屋之強制執行程序應予撤銷一節，則為上訴人所否認，並以前詞置辯，是本
  件主要爭執在被上訴人提起債務人異議之訴是否有理由，茲分述之：
  (一)查被上訴人係依強制執行法第十四條第二項之規定提起債務人異議之訴，有被上
    訴人於原審之民事準備書狀(三)在卷可憑（原審卷第一一六頁）。
  (二)按「執行名義成立後，如有消滅或妨礙債權人請求之事由發生，債務人得於強制
    執行程序終結前，向執行法院對債權人提起異議之訴。如以裁判為執行名義時，
    其為異議原因之事實發生在前訴訟言詞辯論終結後者，亦得主張之。執行名義無
    確定判決同一之效力者，於執行名義成立前，如有債權不成立或消滅或妨礙債權
    人請求之事由發生，債務人亦得於強制執行程序終結前提起異議之訴。」強制執
    行法第十四條第一項、第二項定有明文。故無論係依強制執行法第十四條第一項
    或第二項之規定提起債務人異議之訴，均應於強制執行開始後執行終結前提起之
    ，若債務人提起異議之訴時，執行程序尚未終結，而於訴訟進行中執行程序已告
    終結者，則已無從排除強制執行，其訴已毫無實益。
  (三)再「強制執行以處分主義為原則，故強制執行之開始，不問法院依職權或依當事
    人之聲請，債權人應均得於強制執行程序終結前撤回強制執行全部或一部之聲請
    ，其經債權人撤回之部分，該強制執行程序即因而終結。」、「強制執行程序終
    結前，債權人得撤回強制執行之聲請。」（最高法院八十八年度臺抗字第六○一
    號、七十一年度臺抗字第二三二號裁判參照－見本院卷(二)第九十四頁）。
  (四)本件上訴人以被上訴人為相對人，就收回如原判決附表所示房屋，向原法院聲請
    准予強制執行裁定，經原法院於八十九年六月十六日以八十九年度聲字第一三八
    四號裁定准予強制執行，被上訴人提起抗告，經本院於八十九年十一月十三日以
    八十九年度抗字第二三七四號裁定駁回被上訴人之抗告確定，有上開裁定二份、
    確定證明書在卷可參（影本見本院卷第二二一頁以下）。
  (五)上訴人於九十年五月二十日以上開裁定為執行名義，向原法院聲請強制執行遷讓
    如原判決附表所示房屋，經原法院以九十年度執字第一一○○八號遷讓房屋事件
    強制執行受理在案（強制執行聲請狀影本見本院卷第二一八頁以下）。
  (六)上訴人於九十三年六月二十五日向執行法院撤回上開強制執行，已據本院依職權
    調閱原法院九十年度執字第一一○○八號執行卷宗審閱卷附撤回強制執行狀屬實
    （撤回狀影本見本院卷第二二五頁、第二二六頁），是上開經債權人撤回之強制
    執行，該強制執行程序即因而終結，則如原判決附表所示房屋之執行程序已告終
    結，已無從排除強制執行，被上訴人債務人異議之訴已毫無實益。
  (七)被上訴人雖辯稱本件原審判決後，執行程序已被撤銷，上訴人根本無再撤回執行
    之餘地云云（本院卷第一七三頁）。查原審固判決「本院九十年度執字第一一○
    ○八號遷讓房屋強制執行事件，就附表所示房屋之強制執行程序應予撤銷。」，
    然上訴人因不服原判決而合法提起上訴，已如前述，則原判決上開「本院九十年
    度執字第一一○○八號遷讓房屋強制執行事件，就附表所示房屋之強制執行程序
    應予撤銷。」之諭知未確定，上開原法院九十年度執字第一一○○八號強制執行
    程序被撤銷一事既未確定，債權人即上訴人本於前述「強制執行以處分主義為原
    則，故強制執行之開始，不問法院依職權或依當事人之聲請，債權人應均得於強
    制執行程序終結前撤回強制執行全部或一部之聲請」之理由，仍得撤回強制執行
    ，再揆諸前開說明，經債權人撤回強制執行者，該強制執行程序即因而終結。被
    上訴人雖稱上訴人無再撤回執行之餘地云云，仍非可採。
四綜上所述，原法院九十年度執字第一一八八○號遷讓房屋強制執行事件，就如原判
  決附表所示房屋所為之強制執行程序已經債權人即上訴人撤回而終結，被上訴人所
  提起之債務人異議之訴，已無從排除強制執行，其訴已毫無實益，則被上訴人提起
  本件債務人異議之訴，請求撤銷原法院九十年度執字第一一○○八號遷讓房屋事件
  就原判決附表所示房屋之強制執行程序，無受保護之必要，應予駁回。原審為上訴
  人敗訴之判決，尚有未洽，上訴意旨指摘此部分原判決不當，求予廢棄改判，為有
  理由，應由本院予以廢棄，改判如主文第二項所示。
五本件因事證已臻明確，兩造其餘攻擊、防禦方法及所為之立證，與判決之結果不生
  若何影響，另被上訴人九十三年七月二十七日辯論狀載「被上訴人主張縱上訴人撤
  回本案執行，為尊重維護司法尊嚴，仍應負責回復原狀，倘原狀回復不能，則上訴
  人亦應有對原狀已具法定效力之等值賠償。」（本院卷第一二九頁），惟被上訴人
  於原審九十三年二月二十六日追加聲明「上訴人應將原判決附表所示房屋回復原狀
  。」，上訴人則表示不同意被上訴人之追加（原審卷第二八二頁），就該被上訴人
  之追加聲明，經原法院於九十三年三月十八日另以裁定駁回被上訴人追加之訴，被
  上訴人不服該裁定提起抗告，另經本院於九十三年九月二十七日以九十三年度抗字
  第一六三三號駁回被上訴人之抗告確定，已如前述。而被上訴人九十三年十月十四
  日之答辯狀答辯聲明僅載「駁回上訴人之上訴。」（本院卷第一七一頁），並未為
  訴之追加或變更，答辯理由亦未就前述回復原狀或等值賠償為陳述，答辯重點且為
  「上訴人於鈞院撤回強制執行，不影響原審之判決：查原審判決後，執行程序已被
  撤銷，上訴人根本無再撤回執行之餘地。」（本院卷第一七三頁），被上訴人於九
  十三年十一月三十日之言詞辯論期日之答辯聲明仍為「駁回上訴」，未為任何訴之
  追加或變更，是本院就兩造其餘攻擊、防禦方法及所為之立證、回復原狀或為等值
  賠償之陳述，均無庸再逐一予以論究，合併敘明。
據上論結，本件上訴為有理由，依民事訴訟法第四百五十條、第七十八條、第八十五
條第一項前段判決如主文。
中　　　華　　　民　　　國　　九十三　　年　　 十二 　　月　　 十四 　　日
                              民事第一庭
                                  審判長法  官  尤  豐  彥
                                        法  官  陳  金  圍
                                        法  官  湯  美  玉
正本係照原本作成。
如不服本判決，應於收受送達後二十日內向本院提出上訴書狀，其未表明上訴理由者
，應於提出上訴後二十日內向本院補提理由書狀（均須按他造當事人之人數附繕本）
上訴時應提出委任律師或具有律師資格之人之委任狀；委任有律師資格者，另應附具
律師資格證書及釋明委任人與受任人有民事訴訟法第四百六十六條之一第一項但書或
第二項（詳附註）所定關係之釋明文書影本。
中　　　華　　　民　　　國　　九十三　　年　　 十二 　　月　　 十五 　　日
　　　　　　　　　　　　　　　　　　　　書記官  賴  淑  真
附註：
民事訴訟法第四百六十六條之一（第一項、第二項）：
對於第二審判決上訴，上訴人應委任律師為訴訟代理人。但上訴人或其他法定代理人
具有律師資格者，不在此限。
上訴人之配偶、三親等內之血親、二親等內之姻親，或上訴人為法人、中央或地方機
關時，其所屬專任人員具有律師資格並經法院認為適當者，亦得為第三審訴訟代理人
。
